臺灣士林地方法院民事判決　　　　　　 100年度重訴字第35號
原　　　告　張麗華
訴訟代理人　駱怡雯律師
被　　　告　陳堯燦
　　　　　　陳淑君
　　　　　　陳淑貞
　　　　　　陳曾女
上4人 共同
訴訟代理人　林君律師
　　　　　　蔡鴻杰律師
複　代理人　黃貞季律師
上列當事人間土地所有權移轉登記等事件，本院於100 年12月28
日言詞辯論終結，判決如下：
    主      文
被告陳堯燦應給付原告新臺幣捌拾萬元。
原告其餘之訴駁回。
訴訟費用由被告陳堯燦負擔十分之一，餘由原告負擔。
本判決於原告以新臺幣貳拾陸萬柒仟元供擔保後，得假執行；被
告陳堯燦為原告預供擔保捌拾萬元，得免為假執行。
原告其餘假執行之聲請駁回。
    事實及理由
一、按訴狀送達後，原告不得將原訴變更或追加他訴。但請求之
    基礎事實同一、擴張或減縮應受判決事項之聲明者，不在此
    限，民事訴訟法第255 條第1 項第2 款、第3 款分別定有明
    文。查本件原告起訴時，先位聲明為：「(一)被告陳淑君與陳
    淑貞應將坐落於臺北市○○區○○段1 小段99地號土地，地
    目田，面積1 萬8079平方公尺（下稱系爭99號土地），應有
    部分1569/20000移轉登記予被告陳堯燦。被告陳堯燦再將應
    有部分530.322/20000 移轉登記予原告。(二)被告陳淑君與陳
    淑貞應將坐落於同段100 地號土地，地目田，面積3840平方
    公尺（下稱系爭100 號土地），應有部分128/10000 移轉登
    記予被告陳堯燦。被告陳堯燦再將應有部分43.264/10000移
    轉登記予原告。(三)被告陳堯燦應給付原告新臺幣（下同）11
    6 萬8000元，及自起訴狀繕本送達之日起至清償日止，按日
    給付原告800 元。(四)願供擔保，請准宣告假執行。」備位聲
    明則為：「(一)被告陳堯燦應給付原告無法取得土地所有權之
    損害賠償823 萬1442元，及自起訴狀繕本送達之日起至清償
    日止按年息5%計算之利息。(二)被告陳淑君與陳淑貞應將系爭
    99號土地應有部分1569/20000，及系爭100 號土地應有部分
    128/10000 移轉登記予被告陳堯燦。(三)上2 項如獲全部敗訴
    判決，被告陳曾女應給付原告823 萬1442元，及自起訴狀繕
    本送達之日起至清償日止按年息5%計算之利息。(四)願供擔保
    ，請准宣告假執行。」嗣於本院審理期間，具狀變更先位聲
    明為：「(一)被告陳淑君與陳淑貞應各別將系爭99號土地，應
    有部分548.56/20000移轉登記予被告陳堯燦。被告陳堯燦再
    將系爭99號土地應有部分548.56/20000移轉登記予原告。(二)
    被告陳堯燦應給付原告116 萬8000元，及自民國99年6 月15
    日起起至履行第1 項移轉登記之日止，按日給付原告800 元
    。(三)如第1 項聲明原告獲不利益判決，被告陳堯燦應再給付
    原告788 萬4333元，及自起訴狀繕本送達之日起至清償日止
    按年息5%計算之利息。(四)願供擔保，請准宣告假執行。」另
    變更備位聲明為：「(一)被告陳曾女應給付原告788 萬4333元
    ，及自起訴狀繕本送達之日起至清償日止按年息5%計算之利
    息。(二)願供擔保，請准宣告假執行。」經核原告所為訴之變
    更，係基於同一基礎事實，而擴張或減縮應受判決事項之聲
    明，依上開法條規定，自應准許，合先敘明。
二、原告起訴主張：被告陳堯燦之母即被告陳曾女於95年4 月15
    日，以被告陳堯燦急需資金為由，透過證人李金憲之介紹，
    將被告陳堯燦代位繼承自其祖父即訴外人陳懿轅之臺北市○
    ○區○○段1 小段98地號土地（下稱系爭98號土地）及系爭
    99號、100 號土地中之150 坪以495 萬元出售予原告，原告
    並於被告陳曾女出具切結書（下稱系爭切結書）確認其有經
    被告陳堯燦授權後，與之簽訂不動產買賣合約書（下稱系爭
    買賣契約），另同時交付第1 期款60萬元。嗣被告陳堯燦、
    陳曾女竟隱瞞其等已於95年12月1 日將被告陳堯燦與其姊妹
    即被告陳淑君、陳淑貞繼承之土地全以被告陳淑君、陳淑貞
    名義辦理繼承登記乙情，要求原告給付第2 期款，原告遂於
    95年12月26日經被告陳堯燦承諾將於近日交付過戶資料，復
    簽發以陳曾女為發票人、面額20萬元之本票交予原告收執同
    時，交付第2 期款中之20萬元予被告陳堯燦，惟其迄今仍未
    依約履行提出過戶資料之義務。被告陳曾女既係以被告陳堯
    燦代理人之身份，以隱名代理方式與原告簽訂系爭買賣契約
    ，依民法第103 條第1 項規定，被告陳堯燦即負有履行系爭
    買賣契約之義務。被告陳堯燦雖於本件訴訟一再主張其未授
    權被告陳曾女代理出售土地，然依其等於臺灣士林地方法院
    檢察署98年度他字第556 號、98年度偵字第6051號、98 年
    度偵續字第303 號詐欺案件（下稱系爭刑案）中所為陳述，
    已足證被告陳曾女有合法代理被告陳堯燦與原告簽訂系爭買
    賣契約之權限，且系爭99號土地應有部分3138/20000均為被
    告陳堯燦所有，僅分別將應有部分1569/20000借名登記於被
    告陳淑君、陳淑貞名下。又由被告於民事答辯書狀(二)主張系
    爭100 號土地148 坪均為被告陳堯燦所有、系爭99號土地僅
    50坪為被告陳堯燦所有；於民事言詞辯論書狀(一)提出被證9
    不動產買賣契約書，主張被告陳堯燦將系爭99號土地中之
    150 坪出售予被告陳淑君、陳淑貞等情以觀，益見被告確實
    承認被告陳堯燦就系爭99號土地之應有部分換算成面積後，
    絕非僅有150 坪而已，是原告所稱系爭99號土地應有部分31
    38/20000均為被告陳堯燦所有乙節，應與事實相符。被告另
    依民法第246 條規定主張系爭買賣契約於訂約時存有自始客
    觀給付不能之情形，然未舉證以實其說，而依證人李金憲、
    李宗霖、李俊賢之證詞，反足認系爭買賣契約中關於系爭土
    地上375 租約之約定，原告僅係要求被告陳堯燦負責處理，
    並未將該375 租約之終止或解除作為系爭買賣契約解除之依
    據，益徵被告主張系爭買賣契約於訂約時即約定以375 租約
    之解除作為履行移轉系爭買賣標的所有權義務之條件等語，
    為不足採。被告又主張被告陳淑君、陳淑貞已依土地法第34
    條之1 第4 項規定行使共有人之優先承買權，購買被告陳堯
    燦所有系爭99號土地中之150 坪，並提出被證9 不動產買賣
    契約書為憑，惟優先承買權之行使，需以相同條件訂立買賣
    契約為要件，而上開買賣契約除價金外，其餘買賣條件均與
    系爭買賣契約內容不符，顯見該買賣契約並不發生合法行使
    優先承買權之效力。再者，系爭買賣契約第14條已明文約定
    被告陳堯燦出售予原告者，為其繼承之系爭98、99、100 號
    土地中之150 坪，是依當事人間締約之真意，被告陳堯燦售
    予原告之土地，應為被告陳堯燦繼承陳懿轅遺產所得之土地
    。今已確認被告陳堯燦繼承之土地並不包含系爭98號土地，
    被告陳耀燦復於訴訟中將其繼承之100 號土地出售，則被告
    陳堯燦依系爭買賣契約所負辦理所有權移轉登記義務予原告
    之標的，應僅限縮於面積共計1 萬8079平方公尺之系爭99
    號土地，而以原告購買之範圍150 坪換算後，被告陳堯燦應
    移轉登記予原告之應有部分即為548.56/20000（算式：150
    坪×3. 3058/18079 平方公尺＝548.56/20000）。故縱認被
    告陳堯燦就系爭99號土地所有權之範圍僅為登記於被告陳淑
    君、陳淑貞名下應有部分之1/3 即1046/20000，被告陳堯燦
    仍可依約將系爭99號土地應有部分548.56/20000移轉登記予
    原告。如今被告陳淑君、陳淑貞均已於系爭刑案中以證人身
    份陳述登記於其等名下之系爭99號土地應有部分1569/20000
    及系爭10 0號土地應有部分128/10000 確為被告陳堯燦所有
    ，陳堯燦復同意於95年6 月15日前交付產權資料辦理過戶事
    宜卻遲未履行，是原告自得依民法第242 條前段、第243 條
    等規定，代位被告陳堯燦請求被告陳淑君、陳淑貞返還系爭
    99號土地登記名義，並請求被告陳堯燦依系爭買賣契約約定
    ，將系爭99號土地應有部分548.56/20000辦理移轉登記予原
    告；暨依系爭買賣契約第8 條第1 項前段約定，以被告陳堯
    燦違反系爭買賣契約第14條第3 項所定應於95年6 月15日前
    交付產權資料之約定為由，訴請被告陳堯燦給付自95年6 月
    15日起迄起訴為止4 年間，按日依原告已繳價金80萬元之千
    分之1 計算之懲罰性違約金共116 萬8000元，及99年6 月15
    日起至清償日止，按日給付依相同方式計算懲罰性違約金80
    0 元。退步言之，如認被告依系爭買賣契約所負之移轉土地
    義務已陷於給付不能，則依民法第226 條、民事訴訟法第24
    4 條第4 項等規定，原告自得表明請求之最低金額，先請求
    被告陳堯燦賠償以系爭99號土地於起訴時每平方公尺公告現
    值1 萬5900元，佐以面積150 坪即495.87平方公尺計算所得
    相當於系爭買賣標的價格之損害788 萬4333元。再退步言，
    如認被告陳曾女並無代理被告陳堯燦與原告簽訂系爭買賣契
    約之權限，爰依民法第110 條規定，訴請被告陳曾女負無權
    代理人之賠償責任，並依民事訴訟法第244 條第4 項規定表
    明請求之最低金額，先請求被告陳曾女賠償依上揭方式計算
    之損害788 萬4333元等語。並先位聲明：(一)被告陳淑君與陳
    淑貞應各別將系爭99號土地，應有部分548.56/20000移轉登
    記予被告陳堯燦。被告陳堯燦再將系爭99號土地應有部分54
    8.56/20000移轉登記予原告。(二)被告陳堯燦應給付原告116
    萬8000元，及自99年6 月15日起至履行第1 項移轉登記之日
    止，按日給付原告800 元。(三)如第1 項聲明原告獲不利益判
    決，被告陳堯燦應再給付原告788 萬4333元，及自起訴狀繕
    本送達之日起至清償日止按年息5%計算之利息。(四)願供擔保
    ，請准宣告假執行。另備位聲明：(一)被告陳曾女應給付原告
    78 8萬4333元，及自起訴狀繕本送達之日起至清償日止按年
    息5%計算之利息。(二)願供擔保，請准宣告假執行。
三、被告則以：被告陳曾女於95年初因需款孔急卻借款無著，遂
    向從事土地買賣仲介之證人李金憲表示欲賣地籌集資金，嗣
    透過李金憲之介紹，將被告陳堯燦即將繼承之150 坪土地出
    售予原告，並簽訂未載明代理被告陳堯燦出售土地之意旨，
    且以被告陳曾女為出賣人之系爭買賣契約，復收取原告交付
    之簽約金60萬元及備證款20萬元。實際上被告陳堯燦從未授
    權不識字之被告陳曾女與原告簽訂系爭買賣契約，系爭買賣
    契約乃證人李金憲利用陳曾女不識字又缺錢之狀況，誘騙被
    告陳曾女以賤價出售土地所簽訂，是系爭買賣契約之效力，
    應不拘束被告陳堯燦，故原告請求被告陳堯燦履行系爭買賣
    契約暨給付違約金，進而主張代位請求被告陳淑君、陳淑貞
    履行返還登記土地義務，均無理由。至系爭切結書僅能證明
    被告陳曾女曾向原告表示有經被告陳堯燦授權出售系爭土地
    ，卻無法證明被告陳堯燦有向原告為授權被告陳曾女之意。
    況系爭買賣契約自始即有：(一)被告陳堯燦並未繼承系爭98號
    土地；(二)被告陳曾女因非締結系爭99號土地上之375 租約之
    人，且礙於耕地375減租條例第17條、第19條、第20條關於
    耕地租期屆滿前，非有同條例第17條第1 項第1 至5 款所定
    情形之一不得終止，及租期屆滿時，除出租人得依法收回自
    耕外，如承租人願續約，應強制締約不得拒絕之規定，而無
    從依系爭買賣契約第14條第5 款約定履行除去該375 租約之
    義務；(三)系爭100 號土地業由被告陳淑君出賣予他人等不可
    歸責於被告陳曾女、陳堯燦之給付不能情形，且該情形於訂
    約時即為原告所明知，是依民法第246 條規定，系爭買賣契
    約應屬無效，原告復非屬非因過失而信系爭契約為有效之人
    ，自不得依民法第247 條第1 項規定，請求被告陳曾女、陳
    堯燦負損害賠償責任。縱認系爭99號土地存有375 租約並非
    導致系爭買賣契約無效之事由，則因被告陳淑君、陳淑貞已
    於100 年8 月1 日依土地法第43條之1 第4 項規定行使優先
    承買權，購買系爭99號土地中之150 坪，故原告所為履行系
    爭買賣契約之請求亦屬履行不能，而此情形，應為原告所能
    預見，非可歸責於系爭買賣契約雙方之事由所致，被告陳曾
    女自得依民法第255 條規定，主張免給付義務，亦無庸依民
    法第226 條規定負債務不履行之損害賠償責任。又若認系爭
    買賣契約為有效，則因被告陳曾女無法依系爭買賣契約第14
    條第5 款約定履行除去存在於系爭99號土地之375 租約之義
    務，係因上述強行規定所致而屬不可抗力，及原告、被告陳
    曾女於締約時已明知上開規定與系爭99號土地有375 租約，
    仍聽信證人李金憲所言，認該租約得輕易除去，暨原告未交
    付全部價金等情，應認系爭買賣契約之不能履行係可歸責於
    雙方所致，故依系爭買賣契約第8 條第3 項約定，被告陳曾
    女僅負無息返還原告交付之價金80萬元之責，原告另行主張
    之高額賠償，均屬無據。再退步言，如認系爭買賣契約之履
    行不能係可歸責於被告陳曾女之事由所致，則參照系爭買賣
    契約第8 條第1 項後段約定及民法第250 條第2 項規定，應
    以原告給付之價金80萬元加倍即160 萬元作為損害賠償之總
    額。又若認本件情形無上揭約定之適用，則因原告於本件所
    受損害僅為其交付之價金80萬元，且因原告無將系爭土地出
    賣他人獲利之計畫，故應以80萬元之法定利息作為原告所失
    利益之計算依據，故原告逾此範圍之請求，均無理由。另依
    最高法院54年度臺上字第519 號判決意旨，原告縱有所失利
    益，亦應以系爭買賣契約成交之每平方公尺價格9982.5元，
    佐以原告交付之價金比例作為計算賠償金額之依據，方屬合
    理。再者，依系爭買賣契約第2 條及第3 條第2 款約定，賣
    方於買方交付第2 期款90萬元同時，始負有交付過戶資料之
    義務，原告既未交付第2 期款之全額，被告自得對於交付過
    戶文件義務主張同時履行抗辯，原告當不得依系爭買賣契約
    第8 條第1 項約定，請求被告給付懲罰性違約金。即使被告
    應給付違約金予原告，則請本院審酌原告僅給付價金80萬元
    ，及現今銀行1 年期定存利率平均僅1.19% ，被告陳堯燦為
    代被告陳曾女返還80萬元卻遭原告拒絕等情，依民法第252
    條規定，並參酌最高法院79年臺上字第1915號判例，核減本
    件違約金至相當之數額等語，資為抗辯。並聲明：原告之訴
    駁回。
四、兩造不爭執之事項：
(一)、原告於95年4 月15日，經訴外人李金憲介紹，透過代書李俊
    賢及李忠霖，與被告陳曾女就坐落臺北市○○區○○段一小
    段98、99、100 地號土地，其中經換算後為150 坪之應有部
    分，簽訂原證3 之買賣契約書；被告陳曾女並於同日簽立原
    證2 之切結書，向原告保證其受有被告陳堯燦之代理授權。
(二)、系爭土地原為訴外人陳懿轅所有，陳懿轅於91年11月29日過
    世，被告陳堯燦、陳淑君、陳淑貞均為陳懿轅之代位繼承人
    。被告陳堯燦於代位繼承時，將其繼承系爭土地之應有部分
    ，借名登記於被告陳淑君、陳淑貞名下。
(三)、訴外人陳懿轅生前就系爭土地中99地號土地，與第三人訂有
    耕地租約，該租約期限迄今尚未屆滿，被告陳堯燦、陳淑君
    、陳淑貞亦未向承租人主張終止租約。該耕地租約並適用耕
    地三七五減租條例之規定。
(四)、原告前以被告陳堯燦、陳曾女就本件涉犯刑法詐欺罪嫌提起
    告訴，經臺灣士林地方法院檢察署檢察官以98年度偵字第
    6051號、98年度偵續字第303 號不起訴處分確定在案。
五、本件經本院依民事訴訟法第271 條之1 準用同法第270 條之
    1 第1 項第3 款之規定，整理並協議簡化爭點如下：
(一)、原告請求被告陳堯燦將系爭99地號土地兩萬分之548.56移轉
    登記給原告有無理由？
(二)、原告請求被告陳堯燦給付116 萬8000元及自起訴狀繕本送達
    翌日即99年6 月15日起至被告履行第1 項移轉登記之日止，
    按日給付800 元的違約金有無理由？
(三)、原告請求被告陳堯燦給付損害賠償788 萬4333及自99年12
    月31日起至清償日止按週年利率百分之五計算的利息有無理
    由？
(四)、原告請求被告陳曾女給付損害賠償788 萬4333及自99年12
    月31日起至清償日止按週年利率百分之五計算的利息有無理
    由？
六、本院得心證之理由：
(一)、按代理人與第3 人為法律行為時，雖未以本人名義為之，但
    有為本人之意思，且此項意思為相對人所明知或可得而知者
    ，為隱名代理，仍發生代理之效果，最高法院70年度2160號
    判決、78年度台上字第543 號判決、91年度台上字第2461號
    判決意旨參照。原告主張系爭買賣契約形式上雖係由被告陳
    曾女以出賣人之名義與原告簽定買賣契約，惟實際上係由被
    告陳曾女代理被告陳堯燦與原告簽約等情，業據原告提出陳
    曾女於簽訂系爭買賣契約之際出具之記載代理被告陳堯燦出
    售被告陳堯燦所有土地意旨之切結書為證( 本院卷第22頁)
    。且證人即處理系爭買賣契約之代書李忠霖證述：當時認知
    的出賣人是陳堯燦等語( 本院卷第197 頁) 。又證人即原告
    交付第2 期款20萬元在場之代書李俊賢亦證述，係被告陳堯
    燦親自出面向原告收取20萬元價金，且同意儘速辦理繼承，
    並將履行買賣契約之相關過戶資料交付代書等語( 本院卷第
    199 頁) 。是以，系爭買賣標的為被告陳堯燦繼承之土地，
    其母即被告陳曾女出面簽訂契約時，即出具切結書，表明係
    代理被告陳堯燦，雖被告陳堯燦未於契約上顯名，惟兩造均
    已認知係代理陳堯燦出售系爭土地，而被告陳堯燦復親自取
    第2 期款之20萬元，並同意辦理繼承登記交付過戶相關文件
    ，足認系爭買賣係由被告陳曾女隱名代理被告陳堯燦簽訂系
    爭買賣契約，被告陳堯燦即系爭買賣契約之出賣人。
(二)、系爭買賣標的為系爭98、99、100 地號土地，惟系爭98地號
    非被告陳堯燦繼承之土地，100 地號土地業經被告陳堯燦因
    買賣移轉登記予他人等情，為兩造所不爭，復有被告陳堯燦
    提出之系爭100 地號土地登記謄本在卷可參。按共有人出賣
    其應有部分時，他共有人得以同一價格共同或單獨優先承購
    ，土地法第34條之1 第4 項定有明文。又被告陳堯燦所有系
    爭99地號土地之應有部分，現借名登記為被告陳淑君、陳淑
    貞所有，且被告陳淑君、陳淑貞亦係系爭99地號土地共有人
    之1 ，是依前開土地法第34條之1 第4 項之規定，被告陳淑
    君、陳淑貞即有優先購買權，而被告陳淑君、陳淑貞既已對
    被告陳堯燦依前開規定行使優先購買權，則被告陳堯燦與被
    告陳淑君、陳淑貞間即就系爭土地間成立買賣關係，依前開
    土地法第34條之1 共有人優先購買之規範意旨，一旦共有人
    對共有土地之出賣人行使優先購買權後，法院即不得命出賣
    人履行移轉系爭土地予原買受人。承上可知，系爭買賣標的
    均已無法給付，是原告代位被告陳堯燦請求被告陳淑君、陳
    淑貞移轉如訴之聲明第1 項所示之土地云云，即無可採。原
    告雖主張依被告陳堯燦與被告陳淑君、陳淑貞所定之買賣契
    約，並非以同一條件承購云云，惟被告陳淑君、陳淑貞於本
    院審理時業已表示其與被告陳堯燦間所定之買賣契約所定，
    其價金、標的均與系爭買賣契約相同，應係以同一條件購買
    ，僅於細節係委由代書處理，如認非同一條件，當庭再一次
    向在場之被告陳堯燦表示願以被告陳堯燦與原告約定之買賣
    契約，同一條件行使優先購買權，承買系爭土地等語( 本院
    卷第278 頁) 。是縱認被告陳堯燦與被告陳淑君、陳淑貞所
    約定之書面買賣契約與被告陳堯燦與原告間約定之買賣契約
    已有不同，惟被告陳淑君、陳淑貞亦於本院審理時，當庭向
    被告陳堯燦表示願以原告與被告陳堯燦間買賣契約之同一條
    件優先承買，亦已合法行使優先購買權。是原告前開主張，
    即難憑採。
(三)、原告依買賣契約第8 條第1 項約定，以被告陳堯燦未依約於
    95年6 月15日前交付所有產權資料並配合辦理過戶事宜，應
    按日以原告已繳價款80萬元千分之一計算懲罰性違約金部分
    。查依系爭買賣契約第14條其他約定事項第3 項之規定，被
    告陳堯燦須於95年6 月15日前交付所有產權資料並配合辦理
    過戶事宜，惟被告陳堯燦迄未曾交付產權資料並配合辦理過
    戶事宜等情，業據證人即代書李俊賢、系爭土地買賣介紹人
    李金憲證述在卷，復為兩造所不爭，應可認定。是被告陳堯
    燦確有違反前開約定一事亦可認定。復按約定之違約金額過
    高者，法院得減至相當之數額，民法第252 條定有明文，此
    於違約金之作用為懲罰抑為損害賠償額之預定，均有適用（
    最高法院50年臺抗字第55號判例意旨參照）。而懲罰性違約
    金之約定，係以強制債務之履行為目的，而對於不履行債務
    之一方所加之制裁。於債務不履行時，債務人除須支付違約
    金外，關於其因債之關係所應負之一切責任均不受影響，則
    債權人除得請求支付違約金外，並得請求履行原定債務，或
    請求不履行之損害賠償。故系爭違約金是否相當，須依被上
    訴人不履行債務之原因，及是否合乎衡平原則等情形，以為
    酌定標準，至原告因被告不履行債務所得主張之損害賠償債
    權，既不因有此違約金約款而受影響，自不得將其實際所受
    損害額多寡，列入酌定之標準。本院斟酌原告逾期未履行之
    時間逾4 年以上，及嗣後不能履行之原因，為系爭100 地號
    土地另出售予他人，系爭99地號土地，因共有人行使優先購
    買權，並考量系爭違約金係屬懲罰性質，原告如因被告陳堯
    燦違約致其受有損害，仍得依債務不履行之規定，請求損害
    賠償，認違約金以按日計算每日以已繳價金千分之一，換算
    即為每年千分之365 ，應屬過高，認應賠償原告已付價金之
    一倍即80萬元充作違約金，應屬適當，爰酌減為80萬元。被
    告另辯稱，系爭99地號土地之375 租約依耕地375 減租條例
    第17條第1 項之規定，無法依系爭買賣契約第14條第5 項之
    約定除去，依民法第246 條、第247 條之規定，契約為無效
    。惟查系爭買賣契約約定之買賣標的其中系爭100 地號土地
    ，並無375 租約存在，而系爭99地號雖有375 租約存在，然
    系爭買賣契約係在買受土地，縱系爭土地有375 租約存在，
    亦僅係被告陳堯燦是否應依民法第349 條、第353 條之規定
    ，負權利瑕疵擔保責任之問題，非屬契約自始即為給付不能
    。況依系爭買賣契約第14條第5 項之約定，主要在於保護買
    受人即原告，而原告自承只要土地移轉予其即可，其上375
    租約有無除去，其均可接受，亦不會要求被告陳堯燦負責(
    本院卷第154 頁背面) 。是被告前開所辯系爭買賣契約為無
    效云云，尚無足採。被告另辯稱：原告未依約交付足額之第
    2 期款，被告陳堯燦自得拒絕交付所有權過戶之相關文件云
    云，然依系爭契約第2 條買賣價款及付款表約定第2 期備證
    款90萬元，第3 條付款方式說明之第2 項約定乙方( 按被告
    陳堯燦) 備齊一切過戶資料( 印鑑證明、戶籍資料、稅單資
    料及簽妥移轉登記書表之同時，甲方應給付第2 期款) 及第
    14條第3 項約定乙方( 按被告陳堯燦) 須於95年6 月15日前
    交付所有產權資料並配合辦理過戶事宜等語。足認系爭買賣
    契約之約定，被告陳堯燦應於95年6 月15日前備齊並交付一
    切過戶資料，原告即於同時交付90萬元。然依證人即交付第
    2 期款在場之代書李俊賢證述，係被告陳堯燦未依約備齊並
    交付一切過戶資料，故經被告陳堯燦同意，由原告先繳付第
    2 期款之20萬元予被告陳堯燦等情。顯見係被告陳堯燦違反
    系爭買賣契約之約定，未備齊並交付一切過戶資料，是被告
    所辯亦無可採。
(四)、原告主張被告陳堯燦就系爭土地如已給付不能，惟原告如依
    約取得土地所有權，資產價值自有增加，此等增加之價值，
    應係依通常情形原告可得之利益，自得請求依起訴時系爭99
    地號、100 地號土地之公告現值平均值每平方公尺1 萬6600
    元計算請求823 萬1442元( 計算式16600 ×495.87《150 坪
    》=0000000) 。按損害之發生為損害賠償之債的成立要件，
    故無損害即不發生損害賠償之問題，是無論為侵權行為、債
    務不履行等損害賠償之債，如無損害，即無依前開法律關係
    請求損害賠償之餘地。復按民法第216 條規定，損害賠償除
    法律另有規定，或契約另有訂定外，應以填補債權人所受損
    害及所失利益為限，既存利益減少所受之積極損害，須與責
    任原因事實具有相當因果關係，始足當之。又依通常情形，
    或依已定之計劃、設備或其他特別情事，可得預期之利益，
    視為所失利益。該所失利益，固不以現實有此具體利益為限
    ，惟該可得預期之利益，亦非指僅有取得利益之希望或可能
    為已足，尚須依通常情形，或已定之計劃、設備或其他特定
    情事，具有客觀之確定性；土地價格之上漲，乃係社會繁榮
    所促成，並非買受人買受土地時可得預期之利益，自無依此
    標準請求賠償之餘地，最高法院54年度台上字第519 號判決
    、95年台上字第2895號判決意旨參照。查依證人即系爭買賣
    之介紹人李金憲證述，系爭土地買賣之價額雖與低於土地公
    告現值，但係符合訂約時之市場行情等語，原告就此亦不爭
    執。是原告訂約買賣系爭土地既無低於市價，即無受有無法
    獲得實際購買價額與市場真正價額間之價差損失，並無既存
    利益減少之積極損害。又土地價格之漲跌，繫於市場資金，
    政治、經濟環境、政府政策、預期心理、處分方式、土地完
    整性與開發可能性等諸多因素，是除依一定之計劃或有其他
    特別之情事，可得預期之利益外，土地價格之漲跌，非屬客
    觀確定，亦非依一般通常情形，即當然可得預期該利益，是
    以土地價格之漲跌，原告可能受有利益或損害，然此僅屬可
    能，並不具有客觀確定性，除依一定之計劃或其他特殊情形
    外，難認係所失利益。是以，原告主張系爭土地依起訴時之
    土地公告現值計算增加之數額即為其所受之損害，亦難憑採
    。原告又未主張並舉證原告因被告陳堯燦債務不履行，而受
    有其他損害，則其依民法第226 條之規定請求被告陳堯燦賠
    償上開金額，即無所據。
(五)、原告備位聲明依民法第110 條之規定，請求被告陳曾女負無
    權代理人責任等語，惟被告陳曾女係隱名代理被告陳堯燦與
    原告成立系爭買賣契約，業如前述，是原告主張亦無足採。
    另兩造就被告陳堯燦就系爭99地號土地借名登記予被告陳淑
    君、陳淑貞之應有部分為何，爭執甚烈。惟原告既主張代位
    被告陳堯燦請求被告陳淑君、陳淑貞返還系爭土地，自應就
    被告陳堯燦借名登記予被告陳淑君、陳淑貞之土地應有部分
    數量負舉證之責，惟除被告自認之範圍外，原告並無法舉證
    被告陳堯燦借名登記予被告陳淑君、陳淑貞之應有部分為何
    。又系爭99地號土地被告係因代位繼承取得而公同共有，被
    告自有權處分決定如何分割，被告亦已說明系爭99地號土地
    應有部分，被告陳堯燦分得較少，係因有另一筆三芝土地價
    值較高，被告陳堯燦所分得之應有部分較多等語，是被告等
    亦已說明被告陳堯燦就系爭99地號土地持分較少之原因，其
    所述亦非顯不合理，是尚難僅以被告均係代位繼承，即認分
    割後，其等因繼承而取得之土地均應由被告三人平均持有。
    況系爭99地號土地被告陳淑君、陳淑貞業已依土地法第34條
    之1 之規定行使優先購買權，已如前述，則被告陳堯燦所有
    系爭99地號土地應有部分之多寡，亦不影響本院之判決，併
    此敘明。
(六)、綜上所述，系爭買賣契約為被告陳曾女隱名代理被告陳堯燦
    與原告所簽定，被告陳堯燦即應依約履行系爭買賣契約之義
    務。被告陳堯燦未依約備齊並交付過戶資料已違反系爭買賣
    契約之約定，則原告依第8 條第1 項之約定，請求被告陳堯
    燦給付懲罰性違約金，應屬有據。惟此違約金之約定實屬過
    高，應予酌減成80萬元為適當，是原告請求被告陳堯燦給付
    80萬元部分，為有理由，應予准許。逾此部分之請求，即無
    理由，應予駁回。又系爭買賣標的，其中98地號土地非被告
    陳堯燦所有，99地號共有人已行使優先購買權、100 地號土
    地業已買賣並已轉登記予他人，被告陳堯燦已為給付不能，
    是原告代位被告陳堯燦請求被告陳淑君、陳淑貞移轉如聲明
    所示之土地，即無所據，應亦駁回。另土地之自然之增值，
    並非原告之損害，原告請求此部分之損害，亦無所據，均為
    無理由，亦應一併駁回。
七、兩造均陳願供擔保請准宣告假執行或免為假執行，就原告勝
    訴部分核無不合，爰酌定相當之金額，准許之。至原告敗訴
    部分，其假執行之聲請亦失所附麗亦應駁回。
八、本件事證已臻明確，兩造其餘攻擊防禦方法及未經本院援用
    之證據，核與判決之結果不生影響，爰不一一論駁；又被告
    請求傳訊證人羅曾寶珠，惟本件事證已臻明確，而無傳訊之
    必要，併此敘明。
九、據上論結，原告之訴為一部有理由，一部無理由，依民事訴
    訟法第79條、第390 條第2 項、第392 條第2 項，判決如主
    文。
中    華    民    國   100    年    12    月    29    日
                  民事第二庭
                            法  官  劉逸成
以上正本係照原本作成。
如對本判決上訴須於判決送達後 20 日內向本院提出上訴狀。如
委任律師提起上訴者，應一併繳納上訴審裁判費，否則本院得不
命補正逕行駁回上訴。
中    華    民    國   101    年    1     月    9     日
                            書記官  李宜蓁